臺灣高等法院臺南分院刑事判決　　　　 96年度上易字第138號
上　訴　人　臺灣臺南地方法院檢察署檢察官
被　　　告　甲○○
　　　　　　　　　　之2
選任辯護人　林振福　律師
上列上訴人因被告詐欺案件，不服臺灣台南地方法院95年度易字
第487號中華民國96年1月11日第一審判決（起訴案號：臺灣台南
地方法院檢察署94年度偵緝字第508號），提起上訴，本院判決
如下：
    主  文
原判決撤銷。
甲○○連續意圖為自己不法之所有，以詐術使人將本人之物交付
，處有期徒刑貳年。
    事  實
一、被告甲○○係位於臺南市○○路65號敬興輪胎企業有限公司
    （下稱敬興公司）之負責人，竟基於意圖為自己不法所有之
    概括犯意，明知其本身及敬興公司於民國（下同）89年5 月
    底已漸陷入經濟困境，並無意願及資力給付貨款，竟隱瞞上
    情，先後使南港、南榮、南雄等輪胎公司誤認甲○○及敬興
    公司有意願及資力清償貨款而不疑有他，如數將下列數額之
    貨物送至敬興公司，嗣經南港、南榮、南雄等輪胎公司將甲
    ○○所交付之支票屆期提示均未兌現，且前往敬興公司請款
    ，甲○○亦避不見面，逃逸無蹤，渠等始知受騙，而南港公
    司部分事後經實行質權及強制執行後，仍受有新臺幣（下同
    ）13, 220,159元不獲清償之損失。
    (一)自89年7月間起至同年10月間止，連續南港輪胎公司（下
      稱南港公司）訂購總計交付價值15,418,405元之各類輪胎
      。
    (二)於89年6月、9月、10月間，連續向告訴人南榮輪胎股份有
      限公司（下稱南榮公司）訂購總計交付價值854,736元之
      各類輪胎。
    (三)自89年6月間起至同年11月間止，連續向告訴人南雄輪胎
      股份有限公司（下稱南雄公司）訂購總計交付價值941,
      558元之各類輪胎。
二、案經南港公司、南榮公司、南雄等輪胎公司訴請臺灣臺南地
    方法院檢察署檢察官偵查起訴。
    理  由
壹、程序部分：
  (一)證人依法應具結而未具結者，其證言不得作為證據，刑事訴
    訟法158條之3定有明文。本件證人麥健鏜、許瑞芬及杜愛珠
    等人於檢察官訊問時所為未經具結之陳述，依前開說明，應
    無證據能力。至於證人麥健鏜於94年11月15日之接受檢察官
    偵訊過程中所為之陳述，因已經具結，依前揭規定之反面解
    釋及刑事訴訟法第159之1第2項之原則規定，自應認為具有
    證據能力。
  (二)上述經排除之證據以外之供述證據及非供述證據，既經被告
    方面表示同意採為證據，本院審酌該等供述證據作成時之情
    況，亦認為適於作為證據，依刑事訴訟法第159條之4第2款
    之規定，應認為均有證據能力。
貳、實體部分：
一、訊據被告就起訴書所載之進貨時間、金額，以及迄未清償分
    文貨款予告訴人等公司之事實俱不爭執，但堅決否認有何詐
    欺之事實，並以：伊係因遭案外人張華興倒帳四、五百萬
    元（借款2,500,000元、會錢約2,000,000餘元），造成伊資
    金自89年7月間張華興簽發之支票退票後開始週轉不靈。
    伊係自89年5月間開始向銀行貸款以資週轉，及至同年8、9
    月間起陷於週轉困難。伊向告訴人等公司買受之輪胎商品
    均已成功轉賣，且已收齊貨款，但伊實無從查知或記憶該等
    已收取貨款花用於何處。至於89年8、9月份大量進購特定
    輪胎的原因，應該是當時南港公司有辦招待廠商旅遊或買十
    條輪胎送一條之促銷方案，伊並非蓄意詐欺告訴人公司，而
    確係因週轉失靈而無力支付貨款。購買者財務狀況及償債
    能力如何，買受人本無告知出賣人之義務，縱買受人真有財
    務狀況不佳，甚且積欠他人款項之情事，其仍無主動將此情
    事告知出賣人之義務。支票乃支付憑證，並非信用憑證，
    此於遠期支票之情形尤然，是以收受遠期支票當時如該支票
    信用良好，並非拒絕往來戶，此時執票人本應承當支票於屆
    期之際可能不獲兌現之風險，自不得僅因該支票嗣後不獲給
    付，即足以推認執票人之前手於交付之際，就有意不履行其
    票據債務。被告非初次與告訴人等公司進行交易即生倒帳
    結果等語，資為抗辯。
二、惟查：
(一)、查被告就起訴書所載之進貨時間、金額，以及迄未清償分文
    貨款予告訴人等公司之事實俱不爭執，按敬興公司自民國（
    下同）89年1月至8月之平均訂貨金額，僅為2,411,978元，
    然被告於89年9月及10月之訂貨金額，卻暴增達4,800,251元
    及5,226,464元，二個月總計金額達1千餘萬元，單月之訂貨
    金額為其數年之每月平均訂貨金額之2到4倍，且敬興公司未
    曾有過單月向告訴人訂貨達500餘萬元之紀錄（詳見敬興公
    司86年至89年銷售明細表，即90年度偵字第10223號卷，告
    訴人92年5月9日刑事聲請再議狀提出之聲證1號），足徵其
    已屬異於往常交易之大量進貨情形。雖證人陳貴章證稱：「
    如果累積四個月的銷售金額未逾4,000,000元就不算是異常
    」、及證人陳貴章證稱：「南港公司所受四輪及馬牌輪胎當
    時為紓解公司庫存壓力且積極促銷，自然提高了經銷商敬興
    公司的交易量」等語。惟查敬興公司於89年9、10月四輪馬
    牌輪胎進貨各達2百餘萬元，二個月累計進貨竟達6百萬餘元
    ，對照該年度1月至8月平均進貨量僅1百萬餘元（94年度偵
    緝字第508號卷），已顯然超過合理範圍。況且，證人陳貴
    章並非職掌四輪業務範圍（原審95年11月2日審判筆錄之第
    17頁倒數第2行），其證詞之證明力自有可疑。另按告訴人
    在88年以前產品類別已定型，未見新產品開發或引進新產品
    ，並未有種類增多之現象，證人所稱產品種類增多之情形，
    根本未曾發生（原審95年11月2日審判筆錄第17頁倒數第11
    至12行），當時告訴人材料供給吃緊、德國馬牌減少供貨、
    促銷減少及生產都按需求生產，在正常銷售下並無庫存量多
    壓力大之情事發生（告訴人95年12月14日刑事陳述意見狀第
    3頁），故該等證人證言核與事實不符，無足採信。
(二)、次查告訴人雖有促銷活動，但為經常性，按告訴人所訂定之
    銷售獎勵辦法係經常性活動，89年度全年皆有促銷獎勵活動
    ，有告訴人所提獎勵方案及促銷方案附卷可稽，且被告亦曾
    於偵查中坦承明知上情，被告就檢察官之訊問：「南港輪胎
    的促銷方案是經常性活動？」答稱：「是。」（94年度偵緝
    字第508號卷，94年6月8日訊問筆錄之第2頁15至16行）。況
    且，告訴人與被告間僅針對2W（二輪機車胎）有簽訂「一般
    經銷合約」，就D/R（四輪副品牌）及德國馬牌輪胎（CONTI
    ）二類貨品則未簽定經銷合約，就此二類貨品敬興公司並非
    經銷商，自無經銷商銷售獎勵辦法之適用，故四輪及馬牌產
    品於89年9月後業績衝高，核其異常增加進貨量之原因，絕
    非單純基於因告訴人公司庫存量壓力及促銷方案等業績因素
    所致，應無疑義。
(三)、被告既自承其經營敬興公司以來，未曾向銀行借貸周轉過，
    於民國89年6月起始代表敬興公司陸續向第一商業銀行運河
    分行貸款共300萬元，同年11月清償200多萬元，至同年12月
    清償完畢；於民國89年5月向台南區中小企業銀行新興分行
    貸款共300萬元，同年6月開始每期清償9萬多元，於92年12
    月清償完畢（詳見偵查卷附第一商業銀行92年12月16一運
    河字第357號函附件及台南區中小企銀新興分行93年5月7日
    南銀興分字第129號函及附件），且被告自承貸款係作為
      生意上週轉的資金等語（詳見原審95年12月21日審判筆錄
      第7頁第6及第10行），顯見其公司當時營運狀況已非佳，
      又依被告自稱於89年7月間遭張華興、張碧芬倒會四、五
      百萬元，造成伊公司周轉不靈，．．．伊之經濟狀況是在
      89年8、9月間陷於困難，是因為遭張華興倒帳後，造成銀
      行方面也信用不好等情（詳見原審95年5月17日準備程序
      筆錄第2頁倒數第3行及第3頁第4行）。又查其於89年8月
      間，無論其個人或公司之支票均已出現退補之情形等，故
      被告自89年6月至11月間，雖其公司及個人票據均尚未退
      票並遭列為拒絕往來戶，然其應確實已經陷入資金週轉不
      靈之欠缺資力狀態，卻故意隱瞞無資力事實，於同年9、1
      0月以異於往常交易之數量，總計金額達一千餘萬元，其
      有極高之可能性將無力清償貨款，應屬無疑。
(四)、被告在有預見無法付款之情形下，復自89年 6月間起，利用
    南榮以及南雄公司與敬興公司間並無經銷代理關係（僅為一
    般盤商關係），故並無設定擔保、訂定信用額度之情況，而
    且又依一般商業習慣允許敬興公司以3個月之「期票」作為
    支付貨款之工具，有機可乘之下，『異常』（即在沒有任何
    銷售、促銷獎金之時期）、『大量』（即與過往完全不對等
    之數量）積極地向告訴人南榮公司，以及告訴人南雄公司進
    貨，而於事後果然無法付款，故本院認為被告於與告訴人南
    榮與南雄公司交易之初，即因其財務困難而已經有預見其無
    法付款，而事後分文未付亦與其本意不相違背，故被告於交
    易之初業已存有詐欺取財之「未必故意」應屬無疑。
(五)、又據被告於94年11月15日偵查庭之自白，被告進貨輪胎總價
    值一千五百多萬元，向告訴人進貨賣出的利潤為毛利百分之
    15，被告營業收入至少有一千七百多萬元等語。據此，扣除
    上述被告及敬興公司第一商業銀行運河分行、台南中小企銀
    新興分行貸款共600萬以及張華興等人之會款260萬及150 萬
    借款，仍有600萬元之餘額。然而此筆600萬元資金流向為何
    ？被告辯稱轉賣資金流向為償還第一銀行運河分行貸款130
    萬元、台南中小企銀新興分行貸款240萬元、戴福慶先生借
    款200萬元以及公司經營至92年底之虧損（詳見被告96年4月
    18日答辯(二)狀第5至12行）。然除銀行貸款有前揭附件6及附
    件7可證明外，戴福慶先生之債務並無提出相關借據足資證
    明，所謂公司虧損亦無證據可佐，被告所辯顯無可採。又前
    揭台南中小企銀之貸款300萬元被告於92年12月始全數清償
    ，在89年12月前僅清償44萬元，該筆債務在時間順序上，根
    本不能作為被告無法在89年12月支付貨款之理由。又被告向
    告訴人購進之輪胎已全數售出，被告既有資金可償還銀行貸
    款及空口無憑之債務，何以該高額營業收入，卻分文不償還
    告訴人貨款，又對營業收入資金流向亦無法為合理交待，足
    見被告於向告訴人訂貨交易之初即已存有詐欺取財之「故意
    」應屬無疑。自難以所謂：「謂商業經營者，於資金周轉已
    經不靈，財務陷於困境時（1）並無義務公開自己之財務狀
    況，（2）且有權自行決定要停止運作以避免債務擴大，或
    者可以選擇以小博大地進行槓桿操作，爭取起死回生之機會
    ，此在鼓吹經營者追求最大利潤，崇尚市場自由競爭法則之
    資本主義國家，自屬常見之說法」等語卸免其不法罪責。
三、綜上所述，被告所辯無詐欺之犯意，不足採信，被告在客觀
    上，確實有施用詐術之行為（在資金已陷入周轉不靈時卻還
    大量異常叫貨），在主觀上也已經有預見將來無法清償，最
    後無法清償也不違背其本意，故有不法所有之詐欺取財之未
    必故意存在，被告之詐欺犯行事證明確，應堪認定。
四、【刑法修正比較適用部分】－查被告行為後，94年1月7日修
    正公布之刑法，自95年7月1日施行，部分條文修正，本案新
    舊法比較適用問題敘述如下：
    (1)、關於連續犯規定：新刑法於九十五年七月一日施行已刪
        除原第第五十六條連續犯之相關規定。修正後新刑法既
        刪除第五十六條連續犯之相關規定，則前開數行為，因
        係屬侵害數個個別不同之法益，自應以數個獨立罪論處
        ，併合處罰後合併定其應執行刑。比較新舊刑法適用之
        結果，以修正前之舊刑法規定較有利於被告，依新刑法
        第二條第一項前段規定，應適用修正前之舊刑法規定。
    (2)、關於刑法規定各罪法定刑有罰金刑者：原應適用罰金罰
        鍰提高標準條例第一條前段規定：「依法律應處罰金、
        罰鍰者，就其原定數額得提高為二倍至十倍。」（按該
        條規定業於七十二年七月二十七日經司法院、行政院令
        發布：「依勘亂時期罰金罰鍰提高標準條例第一條前段
        及第三條規定將刑法定有罰金各條之罰金數額，均提高
        為十倍。」並自七十二年八月一日起施行），然九十五
        年七月一日施行之刑法施行法第一條之一前段則規定：
        「中華民國九十四年一月七日刑法修正施行後，刑法分
        則編所定罰金之貨幣單位為新臺幣。九十四年一月七日
        刑法修正時，刑法分則編未修正之條文定有罰金者，自
        九十四年一月七日刑法修正施行後，就其所定數額高為
        三十倍。」本件刑法第三百三十九條詐欺取財罪，無論
        新舊法，最高刑度相等，而其罰金刑之下限，依新刑法
        第三十三條第五款規定：「罰金：新臺幣一千元以上，
        以百元計算之。」依舊刑法第三十三條第五款規定：「
        罰金：一元以上。」二者比較結果，顯以舊刑法罰金之
        下限為輕，而有利於被告。則依新刑法第二條第一項前
        段之從舊從輕原則，應適用修正前舊刑法（詐欺罪）及
        罰金罰鍰提高標準條例第一條前段規定。
五、核被告所為，係犯修正前刑法第三百三十九條第一項之詐欺
    取財罪，被告先後多次詐欺犯行，時間緊接，犯罪構成要件
    相同，顯係基於概括犯意為之，應依修正前刑法第五十六條
    連續犯規定論以一罪，並加重其刑。原審法院就以上各節疏
    未詳核，遽為無罪之諭知，容有未合，公訴人上訴指原判決
    此部分不當，應認為有理由，合將原判決撤銷改判。爰審酌
    被告犯罪動機、手段、目的、所得，及尚未賠償告訴人損害
    之犯罪後態度等一切情狀，量處主文所示之刑，以資懲儆。
六、據上論斷，應依刑事訴訟法第三百六十九條第一項前段、第
    三百六十四條、第二百九十九條第一項前段，刑法第二條第
    一項前段、修正前刑法第五十六條、第三百三十九條第一項
    、罰金罰鍰提高標準條例第一條前段，判決如主文。
本案經檢察官羅清溪到庭執行職務。
中　　華　　民　　國　　96　　年　　7 　　月　　10　　日
                  刑事第三庭    審判長法　官  陳義仲
                                      法　官  蘇清水
                                      法　官  宋明蒼
以上正本證明與原本無異。
不得上訴。
                                      書記官  翁心欣
中　　華　　民　　國　　96　　年　　7 　　月　　10　　日
附錄本案論罪科刑法條全文：
修正前刑法：
第339 條第一項： (普通詐欺罪)
        意圖為自己或第三人不法之所有，以詐術使人將本人或
        第三人之物交付者，處五年以下有期徒刑、拘役或科或
        併科一千元以下罰金。
